【裁判字號】    99,消債更,80
【裁判日期】    990416
【裁判案由】    更生事件
【裁判全文】
臺灣臺北地方法院民事裁定            99年度消債更字第80號
聲  請  人
即  債務人    甲○○原名方如.
上列聲請人因消費者債務清理事件聲請更生及保全處分，本院裁
定如下：
    主  文
更生及保全處分之聲請均駁回。
聲請費用由聲請人負擔。
    理  由
一、按債務人對於金融機構因消費借貸、自用住宅借款、信用卡
    或現金卡契約而負債務，在聲請更生或清算前，應提出債權
    人清冊，以書面向最大債權金融機構請求協商債務清償方案
    並表明共同協商之意旨，消費者債務清理條例第151條第1項
    定有明文。另債務人不能清償債務或有不能清償之虞者，得
    依本條例所定更生或清算程序，清理其債務，同條例第3條
    定有明文。又聲請更生或清算不合程式或不備其他要件者，
    法院應以裁定駁回之，但其情形可以補正者，法院應定期間
    先命補正，亦為同條例第8條所明定。
二、聲請人聲請意旨略以：伊現有財產總值新台幣（下同）214
    萬8,187元，每月收入4萬元，並負有1,465萬7,901元（含無
    擔保債務544萬5,901元、有擔保債務921萬2,000元）之債務
    。而債權人自民國（下同）98年9月起，向士林地方法院聲
    請就伊所有之薪資債權強制扣薪1/3，扣除伊遭扣薪之1萬
    3,000元，所餘薪資於支付每月日常生活開支後，已無剩餘
    ，足見伊確有不能清償債務之情事，且已於99年3月3日向最
    大債權銀行中國信託商業銀行（以下簡稱中國信託銀行)申
    請債務協商，惟因中國信託銀行拒絕將保證債務納入協商及
    延緩強制執行伊所有之財產，致協商不成立，而其無擔保或
    無優先權之債務總額未逾1,200萬元，復未經法院裁定開始
    清算程序或宣告破產，爰依消費者債務清理條例第19條第1
    項第3款、第151條第4項規定，向法院聲請更生，並聲請保
    全處分，停止債權人對伊財產強制執行等語。
三、經查：
(一)按消債條例第151條第1項規定之前置協商程序，已在立法理
    由揭櫫：「債務人受法院裁定開始更生或清算程序者，其生
    活、資格、權利等均將受限制，該等程序係債務清理之最後
    手段，於債務人無法與債權人協商時，始適用更生程序或清
    算程序清理其債務。債務人對於金融機構因消費借貸、自用
    住宅借款、信用卡或現金卡契約而負債務，其法律關係較單
    純明確，金融機構並已訂有債務協商機制，如能協商成立，
    債務人或不須依本條例聲請更生或清算，可疏減法院負擔，
    有效分配司法資源。為使債務人得自主解決其債務，爰設本
    條，明定債務人對於金融機構因消費借貸、自用住宅借款、
    信用卡或現金卡契約而負債務之情形，採行協商前置主義，
    債務人於聲請更生或清算前，應先行提出債權人清冊，以書
    面向其負債務之任一金融機構請求協商債務清償方案。」等
    語。核其立法目的，係為使債務人與多數債權人間能自主解
    決其債務，以疏減法院負擔，有效分配司法資源，乃採行協
    商前置主義，故債務人應確實經此協商程序，始能聲請更生
    或清算。準此，債務人與債權人於進行協商程序時，如一造
    當事人消極未盡相關協商義務，或實際上並無成立協商真意
    ，即難謂已踐履本條例第151條規定之前置協商程序。
(二)本件聲請人主張其負債總額為1,465萬8,857元（含無擔保債
    權544萬5,901元、有擔保債務921萬2,000元），無擔保或無
    優先之債務未逾1,200萬元，其97、98年及99年1至3月之薪
    資收入為76萬8,511元、84萬2,879元、12萬元，共計173 萬
    1,390元，且其名下尚有房地、存款、投資等情，業據其提
    出財產及收入狀況說明書、債權人清冊、財產歸屬資料清單
    、土地及建物登記謄本、存摺節本、扣繳憑單、財政部臺北
    市國稅局96、97年度綜合所得稅各類所得資料清單財團法人
    金融聯合徵信中心當事人綜合信用報告（見本院卷第12至21
    頁、第33至44頁、第48至第51）等件為證；又聲請人係於99
    年3月3日向最大債權金融機構中國信託銀行請求協商（中國
    信託銀行原所提協商條件為：「利率5％，分179期清償，每
    月償還1萬6,100元」），惟聲請人表示因該還款方案非零利
    率，且不含保證債務，致無法同意，故協商不成立等情，有
    前置協商不成立通知書、存證信函、前置協商申請書各1份
    （見本院卷第24頁至28頁）可稽，是聲請人前開主張，應可
    信實。
(三)又，聲請人主張其每月需負擔配偶之扶養費1萬1,000元、自
    用住宅房貸7,500元及每月基本生活費用支出13,000元，雖
    其現任職於邰港科技股份有限公司，每月薪資收入4萬元，
    然扣除上開每月必要支出後，僅餘8,500元，無法負擔最大
    債權銀行中國信託銀行所提利率5％，分179期清償，每月償
    還1萬6,100元之協商還款方案云云。惟查，聲請人配偶廖瓊
    川為40年11月15日生，現年58歲，尚未屆法定退休年齡，應
    認其仍有一定之勞動能力，本無須他人扶養。聲請人所提之
    廖瓊川96、97年度綜合所得稅各類資料所得清單所示，該二
    年廖瓊川之給付總額固均為0，然此並不足據以證明廖瓊川
    是否即全無收入來源抑或別無財產，況聲請人亦未陳報廖瓊
    川有何重大傷病或釋明其配偶確有應受聲請人扶養之具體事
    由，要難認其有受聲請人扶養之必要。縱認其有受聲請人扶
    養之必要，惟考量其與聲請人目前之住所地相同，亦無另為
    支出房租必要。
(四)第查，本件聲請人雖主張其積欠債權人中國信託銀行之債務
    為自用住宅貸款，且係以坐落於臺北縣汐止市○○街之不動
    產為擔保，該不動產現為聲請人所有云云，並提出聲請人債
    權清冊及土地及建物登記謄本為證。惟查，該不動產係於91
    年6月26日以買賣為登記原因移轉於聲請人名下，且同日亦
    以聲請人為抵押權義務人，設定最高限額新台幣1,248萬元
    之抵押權。故自土地及建物登記謄本形式上觀之，聲請人應
    係貸款之聲請人，負有負擔該筆貸款本息之義務。然貸款之
    際，聲請人與廖瓊川之婚姻關係是否已發生並在繫屬中？該
    筆貸得之款項，究係廖瓊川個人借款或為聲請人個人所需抑
    或用以支應二人生活必要費用等等，均屬不明，且房屋貸款
    於名義上雖屬債務，於實質上乃屬債務人藉由按期繳納貸款
    而逐期累積個人資產，惟債務人於經濟困頓之際，本應選擇
    適當處分其資產以減輕債務負擔，斷無允許債務人繼續負擔
    高額之房屋貸款支出而仍持續累積其個人資產，卻企圖削減
    應償還於債權人之債權成數之理。又人民安居並不以居住於
    自有住宅為必要，租屋居住亦屬目前社會上眾多暫無力或不
    願購屋者之安居方式，且因房租支出尚得作為所得稅之扣除
    額，故租屋居住毋寧是自認經濟負擔沉重者減輕自我負擔之
    方式之一。況消費者債務清理條例之立法意旨在使不幸陷入
    經濟困境之人得以清理債務、重建生活，並在清理過程中能
    保有符合人尊嚴之最低基本生活，並非維持債務人過去慣常
    之生活，故評估債務人是否有不能清償債務或有不能清償之
    虞時，不得由債務人任意主張其基本生活費用之數額，否則
    將造成揮霍無度致難以履行原協商方案者，反而更容易進入
    更生程序之歧異現象。而參酌內政部社會司統計之98年度臺
    北市每人每月最低生活費用1萬4,558元之標準（該最低生活
    費用即包括房屋貸款在內），自應以該最低生活標準為聲請
    人必要生活費用之計算，始為合理，若該最低生活標準不足
    支應聲請人必要之生活費用及房屋貸款，顯然聲請人所負擔
    之房屋貸款金額過高，聲請人即應設法降低每月房屋貸款之
    還款金額或考慮以租屋方式替代，以為因應。是聲請人主張
    房屋貸款為必要費用云云，即難憑取。縱考量聲請人現居於
    臺北市內，其每月基本生活費用亦以1萬5,000元為適當。以
    聲請人每月收入4萬元，扣除每月基本生活費用1萬5,000元
    ，尚有餘額2萬5,000元，應足夠繳納協商金額1萬6,100元，
    並無履行協商顯有重大困難之情事。況聲請人仍可透過與債
    權銀行個別協商之方式，以求適當履債，尚難認其有逕為更
    生聲請之必要。
四、綜上所述，聲請人形式上雖與最大債權金融機構中國信託銀
    行進行前置協商程序，且因雙方對清償條件未有共識，致協
    商不成立，似已踐行債務清理所必備之前置協商程序。然依
    前揭說明，聲請人並非欠缺負擔中國信託銀行所提協商方案
    之資力，而該協商亦係聲請人以該協商還款方案不含保證債
    務及非零利率為由，拒不成立，難認聲請人有協商之真意。
    準此，其更生之聲請即與本條例第3條所定要件不符，且無
    從命其補正，即不應准許。又本件更生之聲請既經駁回，則
    其保全處分之聲請，即失所附麗，應併予駁回，附此敘明。
五、爰裁定如主文。
中    華    民    國    99    年    4     月    16    日
              民事第三庭    法      官  林振芳
上為正本係照原本作成。
如不服本裁定，應於裁定送達後10日內，以書狀向本院提出抗告
，並繳納抗告費新臺幣1千元。
中    華    民    國    99    年    4     月    16    日
                            書  記  官  陳麗欽

司法院資訊處製作；財團法人民間司法改革基金會備份。
